【裁判字號】    97,上,61
【裁判日期】    971217
【裁判案由】    返還履約保證金
【裁判全文】
臺灣高等法院高雄分院民事判決            97年度上字第61號
上  訴  人  成旺企業有限公司
法定代理人  乙○○
訴訟代理人  王進勝律師
            吳賢明律師
            黃淑芬律師
被上訴人    台灣中油股份有限公司
            （原名中國石油股份有限公司）
法定代理人  甲○○
訴訟代理人  葉張基律師
上列當事人間請求返還履約保證金事件，上訴人對於中華民國97
年3 月13日臺灣高雄地方法院95年度訴字第3569號第一審判決提
起上訴，本院於97年12月3 日言詞辯論終結，判決如下：
    主  文
上訴駁回。
第二審訴訟費用由上訴人負擔。
    事實及理由
一、上訴人起訴主張：上訴人於95年5 月10日以新台幣（下同）
    2879萬9880元標得被上訴人之「高雄煉油廠烷化工場（下稱
    系爭工場）就地標售」案，並於同年6 月9 日簽訂標售契約
    （下稱系爭契約），上訴人已繳交287 萬9988元之履約保證
    金予被上訴人。兩造約定系爭契約之標的物為如附表一、二
    所示之機器設備（下稱系爭設備，又上訴人主張如附表二編
    號5 、6 所示之設備內，另含馬達），且應由上訴人自行拆
    卸搬運，詎被上訴人未經上訴人同意，竟以安全因素考量須
    清洗管線為由，擅自拆解破壞近半數之系爭設備，其餘未破
    壞部分對上訴人已無利益可言，系爭設備因可歸責被上訴人
    之事由而全部給付不能，上訴人遂依系爭契約之約定、民法
    第226 條、第256 條規定，於95年7 月17日以存證信函通知
    被上訴人解除系爭契約，該存證信函並於翌日到達被上訴人
    。系爭契約既已合法解除，上訴人自得本於民法第259 條第
    1 款、第2 款契約解除回復原狀之規定，請求被上訴人返還
    履約保證金287 萬9988元及法定遲延利息，爰提起本件訴訟
    。聲明求為判決：(一)被上訴人應給付上訴人287 萬9988元及
    自起訴狀繕本送達翌日起至清償日止，按年利率百分之五計
    算之利息。(二)願供擔保，請准宣告假執行。
二、被上訴人則以：系爭設備管線內部殘存劇毒氫氟酸，如未事
    先清洗，恐有人員傷亡，而系爭設備閒置多年，管線均已阻
    塞，拆解部分設備乃為清洗所必要之行為，被上訴人未破壞
    或移走任何設備，上訴人並未因此受有任何損害。且系爭契
    約約定拆解搬移系爭設備乃上訴人之義務，而非權利，被上
    訴人代上訴人拆解，並未違反契約義務，自無給付不能之情
    事，上訴人解除系爭契約不合法。又上訴人無正當理由未於
    約定期限內給付尾款，被上訴人於95年9 月25日依約解除系
    爭契約，並沒收履約保證金。上訴人請求返還履約保證金並
    無理由等語，資為抗辯，並答辯聲明：(一)上訴人之訴及假執
    行之聲請均駁回。(二)如受不利判決，願供擔保，請准免為假
    執行之宣告。
三、本件原審對於上訴人之請求，判決：(一)上訴人之訴及假執行
    之聲請均駁回。(二)訴訟費用由上訴人負擔。上訴人聲明不服
    ，上訴聲明求為判決：(一)原判決廢棄。(二)被上訴人應給付上
    訴人287 萬9988元及自起訴狀繕本送達翌日起至清償日止，
    按年息百分之五計算之利息。(三)第一、二審訴訟費用由被上
    訴人負擔。(四)願供擔保，請准宣告假執行。被上訴人則答辯
    聲明：(一)上訴駁回。(二)第二審訴訟費用由上訴人負擔。(三)如
    受不利之判決，願供擔保，請准免為假執行之宣告。
四、兩造不爭執之事項如下，並有系爭契約、存證信函、氫氟酸
    劇毒剪報、現場照片51張、勘驗筆錄在卷可稽，堪予採信：
  (一)被上訴人為公開標售系爭工場就地標售案（案號MZA0000000
    ），於95年5 月4 日開放廠商現場勘查，於同年月10日開標
    ，由上訴人以2879萬9880元得標。次高標為訴外人誠陽有限
    公司之2860萬元，再次高標為訴外人大灣營造股份有限公司
    之2450萬元。
  (二)上訴人於95年5 月11日繳交押標金100 萬元予被上訴人；嗣
    兩造於95年6 月9 日簽訂系爭契約時，上訴人以押標金100
    萬元作為履約保證金，並再繳交履約保證金187 萬9988元合
    計287萬9988 元之履約保證金業經被上訴人收受無訛。
  (三)系爭契約約定，被上訴人將系爭設備讓售上訴人，上訴人應
    於決標次日起30日曆天內繳交履約保證金並簽訂標售契約，
    且於95年7 月11日前1 次繳清總價，於整廠拆除及運出廠區
    ，並清理場地完竣後，由被上訴人無息退還履約保證金。
  (四)系爭契約約定，所有讓售設備或器材之拆解、包裝、搬運、
    組裝、試車等工作及所需人力、機具、費用等均由上訴人自
    行負責。
  (五)系爭工場使用含劇毒之氫氟酸為觸媒，故系爭設備之管線有
    殘存之氫氟酸，被上訴人陸續將系爭設備之儀器、泵浦、軸
    封、換熱器、管束等拆下清洗，以鹼液中和處理。
  (六)上訴人於95年6 月9 日以被上訴人仍在清洗系爭設備管線，
    無法如期交付上訴人進行拆除工作為由，申請延長繳款期限
    至被上訴人確定能交付上訴人進行拆除之3 個日曆天，經被
    上訴人同意展延至95年7 月19日。
  (七)上訴人於95年7 月17日以被上訴人擅自拆解、破壞系爭設備
    ，違反系爭契約約定為由，函知被上訴人解除契約，並請求
    被上訴人返還履約保證金。
  (八)被上訴人以上訴人未依約定繳交全部買賣價金為由，於95年
    9 月25日函知上訴人解除契約，並沒收履約保證金，禁止上
    訴人再參與系爭工場之標售案。
  (九)被上訴人因清洗管線陸續拆下系爭設備中之浮頭蓋、管束、
    軸封、導管、泵浦，並將之放置於管線旁之地面上，拆下之
    零件如凡而、盤更、螺絲、儀器控制閥、壓力表等，則混雜
    放置，部分放置於地面上，部分放置於汽油桶內。被上訴人
    拆下之系爭設備零件均放置於系爭工場內，並未移走。
  (十)系爭工場為露天，並無遮蔽物。
五、兩造爭執之事項為：(一)被上訴人拆解系爭工場設備，進行管
    線清洗後，有無義務重新組裝回復原狀？被上訴人未予重新
    組裝回復原狀，有無違反系爭契約之約定而為未依系爭契約
    之本旨交付？(二)上訴人主張解除系爭契約，並請求返還履約
    保證金，有無理由？
六、被上訴人拆解系爭工場設備，進行管線清洗後有無義務重新
    組裝回復原狀？被上訴人未予重新組裝回復原狀，有無違反
    系爭契約之約定，而為未依系爭契約之本旨交付？
  (一)被上訴人為公開標售系爭工場就地標售案，於95年5 月4 日
    開放廠商現場勘查，於同年月10日開標，由上訴人以2879萬
    9880元得標。兩造於95年6 月9 日簽訂系爭契約，約定契約
    標的以系爭工場現場實物為準，上訴人並於同日出具切結（
    下稱系爭切結書），表示其對系爭契約標的物現貨情況已有
    充分瞭解，同意被上訴人就標售物不負品質保證責任及物之
    瑕疵擔保責任等情，已為兩造所不爭執，並有系爭契約書及
    系爭切結書各1 份附卷可稽（見原審卷(一)第11頁、第54頁）
    ，自堪信為真實。
  (二)系爭工場分為氫氟酸反應區及備料區，均約於73年間啟用，
    反應區部分於81年6 月19日發生氫氟酸外洩事件，造成人員
    受傷而停用至。今備料區部分則自88年5 月間停用至今。被
    上訴人於上開停用期間未為任何保養及清洗處理，以致系爭
    設備內外部管線均因閒置過久而鏽蝕，特別是用氫氟酸為觸
    媒之反應區，因閒置前未完全清洗乾淨並隔離空氣，經化學
    物質反應後，鏽蝕情形更為嚴重，然清洗作業必先將設備拆
    開，以碳酸鈉注入管線內中和氫氟酸後，再以清水清洗，之
    後再用蒸汽吹驅殘存氣體，是被上訴人於95年4 月6 日開始
    進行清洗作業時，如遇管線鏽蝕嚴重無法拆除之部分，僅能
    鋸斷較小的管線，大型管線只要清洗即可等情，業據證人即
    被上訴人西區煉製組經理李崇耀於原審到庭證述明確（見原
    審卷(三)第11頁）。而系爭工場乃係閒置10多年之設備等情，
    亦有各煉製工場停爐檢修日程表在卷可稽（見原審卷(二)第39
    頁），且系爭工場為露天，其設備使用含劇毒之氫氟酸為觸
    媒，管線內有殘存之氫氟酸等事實，為兩造所不爭執，均堪
    信為真實。則系爭設備既係已閒置10多年，外部管線無遮蔽
    物，內部管線又殘存氫氟酸，故內外部管線均因閒置過久而
    發生嚴重鏽蝕等情形，即屬一般人可預見之情事，從而證人
    李崇耀所證稱：系爭設備管線均嚴重鏽蝕，清洗時，如有必
    要只須鋸斷較小的管線，大型管線只要清洗即可等語，尚與
    常理無違，堪可採信。又上訴人同意被上訴人清洗管線，並
    曾以被上訴人清洗作業尚未結束，無從交付系爭契約標的物
    予上訴人為由，由請延長繳交全部買賣價金之期限等情，除
    為兩造所不爭執外，復有起訴狀記載及上訴人提出之小港郵
    局第142 號存證信函內容可資佐證（見原審卷(一)第8 頁、第
    22 頁） 再者，上訴人亦自承「被上訴人曾告知係以打開凡
    而（即閥門）灌入液體方式清洗」、「伊知道被上訴人把閥
    門拆下灌水清洗」等語（見原審卷(一)第144 頁、卷(三)第91頁
    ），參以閥門乃系爭設備之一部分，而系爭設備均因閒置多
    年未維修保養產生嚴重鏽蝕等情，已如前述，堪認上訴人知
    悉系爭設備鏽蝕嚴重，對被上訴人拆解系爭設備進行清洗等
    事實，亦應知之甚詳，並同意被上訴人為拆解清洗之行為。
  (三)被上訴人係自95年4 月6 日開始拆解清洗系爭設備，迄至95
    年7 月10日結束清洗作業，其中4 月20日拆除附表二編號7
    所示之管線、5 月24日拆除如附表二編號10、11所示之管線
    、5 月25日拆除如附表一編號17及附表二編號8 、9 所示管
    線、6 月2 日拆除如附表一編號12及附表二編號5 、6 所示
    管線、6 月3 日拆除如附表一編號10、11所示管線、6 月5
    日拆除如附表一編號1 、2 、3 所示管線、6 月6 日拆除如
    附表一編號6 、23、24所示管線，其餘管線則未為拆除，迄
    至95年7 月10日結束清洗作業等情，此有被上訴人提出之系
    爭工場處理記事簿（下稱系爭記事簿）在卷可稽（見原審卷
    (二)第49頁至第70頁）。系爭記事簿固為被上訴人自行製作之
    文書，惟觀其內容，對於系爭工場每一設備之塔槽管線、觸
    媒等，從巡查、偵測至確認後，進行中和、清洗，氣體檢查
    均逐一對管線排放處之液體測量酸鹼值，取樣送化驗，甚而
    就領取清洗必要之防護器具，備用之工安衛生藥品之時間，
    均按進行日期為詳實繁複之記載，且被上訴人亦分別於95年
    4 月20日、25日、5 月5 日、8 日、15日、6 月5 日、8 日
    、7 月13日將清洗管線內部之樣品送請化驗，以確認管線內
    之氫氟酸是否確已全部中和處理完畢等情，亦有被上訴人技
    術組石化品保課檢驗報告，品質試驗報告附卷足憑（見原審
    卷(二)第40頁至第48頁）。而上開採樣之時間均與系爭記事簿
    之紀錄相符，堪認系爭記事簿之記載與事實相符，應可採信
    。參以上訴人迄未能舉證證明被上訴人於95年6 月9 日後，
    有拆解系爭設備之行為，從而系爭工場之管線，因清洗之須
    要，而予以拆解之期間為自95年4 月20日起至同年6 月6 日
    止，應無疑義，又證人即被上訴人之修護技術員暨系爭工場
    發包案承辦人陳曉峰於原審到庭證稱：自95年4 月25日起即
    帶同個別廠商參觀系爭工場，參觀時，清洗作業已經開始，
    部分凡而及泵浦管線均已拆解伊有告知廠商，工場須拆解清
    洗後方能交付，伊分別於95年5 月4 日開標前夕，95年5 月
    12日決標後及簽訂系爭契約之前，陪同上訴人法定代理人乙
    ○○勘查系爭工場，並向乙○○說明拆解清洗過程等語（見
    原審卷(三)第16頁至第18頁），核其證詞不僅與系爭記事簿上
    之記載相符，復有上訴人不否認真正之系爭工場就地標售案
    投標商現場勘查申請表2 紙在卷可證（見原審卷(三)第37頁、
    第39頁）應可採信。此外參以系爭契約之標售標的係以現場
    實物為準。系爭工場內所有讓售設備或器材之拆解包裝、搬
    運等工作均由上訴人負責，且兩造係於95年6 月9 日簽訂系
    爭契約，上訴人並於同日出具系爭切結書，又上訴人迄未能
    舉證證明系爭契約之標的於95年6 月9 日後，被上訴人仍續
    予拆解等情，有系爭契約及系爭切結書附卷可稽等事實，則
    系爭契約所約定之標的，自係以經拆解並留置於現場之系爭
    設備，應無疑義。是以被上訴人抗辯其拆解系爭工場設備，
    進行管線清洗後，並無義務重新組裝等語，即屬有據，堪予
    採信。上訴人主張被上訴人未予重新組裝，有違反系爭契約
    之約定而為未依系爭契約之本旨云云，應無足採。
  (四)至於上訴人主張如附表二編號5 、6 之設備缺少馬達2 座，
    亦屬被上訴人給付不能云云，然為被上訴人所否認。經查系
    爭契約之標的物，除如附表二編號5 、6 所示之馬達（編號
    P- 2713A、P-2713B） 外，均在現場等事實，業據原審會同
    兩造勘驗屬實，有勘驗筆錄、現場照片在卷可稽（見原審卷
    (一)第119 至139 頁），又該2 座馬達早於92年5 月8 日因被
    上訴人作業之需要而將之拆除並移轉至其他單位等情，亦有
    92 年5月8 日「中國石油股份有限公司固定資產管理系統憑
    證開立- 移轉報告單」2 紙在卷足憑（見原審卷(二)第71頁、
    第72頁），是該2 座馬達並非系爭契約之標的物，被上訴人
    自無交付予上訴人之義務，是上訴人此部分之主張，亦難採
    信，併此明。
七、上訴人主張解除系爭契約，並請求返還履約保證金，有無理
    由？
    按被上訴人拆解清洗系爭設備管線之行為，並未違反契約之
    義務，且系爭設備均仍保留於系爭工場內等事實，已如前述
    ，則被上訴人自不負給付不能之債務。是上訴人主張被上訴
    人因可歸責之事由致給付不能，於95年7 月17日函知被上訴
    人解除系爭契約即屬無據，上訴人解除系爭契約既不合法，
    則其本於民法第259 條第1 款、第2 款之規定，請求被上訴
    人返還履約保證金，即屬無理由。
八、綜上所述，原審因認被上訴人既無給付不能之情事，上訴人
    自不得解除系爭契約，上訴人本於民法第259 條第1 款、第
    2 款回復原狀之法律關係，請求被上訴人返還履約保證金及
    法定遲延利息，為無理由，而判決駁回上訴之訴，並以其訴
    既經駁回，其假執行之聲請即失所附麗，而併予駁回，經核
    尚無不合。上訴論旨指摘原判決不當，求予廢棄改判，為無
    理由，應予駁回。
九、本件事證已臻明確，兩造其餘攻擊防禦方法核與判決之結果
    不生影響，爰不一一論述。
十、據上論結，本件上訴為無理由，依民事訴訟法第449 條第1
    項、第78條，判決如主文。
中    華    民    國    97    年    12    月    17    日
                            民事第三庭
                                審判長法官  張國彬
                                法      官  鄭月霞
                                法      官  吳登輝
以上正本證明與原本無異。
如對本判決上訴，須於判決送達後20日內向本院提出上訴狀，其
未表明上訴理由者，應於上訴後20日內向本院提出上訴理由書（
均須按他造當事人之人數附繕本）。上訴時應提出委任律師或具
有律師資格之人之委任狀，並依附註條文規定辦理。
中    華    民    國    97    年    12    月    19    日
                                書  記  官  張明賢
附註：
民事訴訟法第466條之1：
對於第二審判決上訴，上訴人應委任律師為訴訟代理人，但上訴
人或其法定代理人具有律師資格者，不在此限。
上訴人之配偶、三親等內之血親、二親等內之姻親，或上訴人為
法人、中央或地方機關時，其所屬專任人員具有律師資格並經法
院認為適當者，亦得為第三審訴訟代理人。第１項但書及第２項
情形，應於提起上訴或委任時釋明之。
臺灣高等法院高雄分院97年度上字第61號
附表一（熱處理器部分）
┌──┬──────────────┬──────────┐
│編號│現場標示名稱                │內容                │
├──┼──────────────┼──────────┤
│1   │E-2706A 丁烷分餾塔內部加熱器│基座、管束、浮頭蓋  │
├──┼──────────────┼──────────┤
│2   │E-2706B 丁烷分餾塔內部加熱器│同上                │
├──┼──────────────┼──────────┤
│3   │E-2706C 丁烷分餾塔冷卻器    │同上                │
├──┼──────────────┼──────────┤
│4   │E-2711A 酸液冷卻器          │同上                │
├──┼──────────────┼──────────┤
│5   │E-2711B 酸液冷卻器          │同上                │
├──┼──────────────┼──────────┤
│6   │E-2712 酸蒸發器             │同上                │
├──┼──────────────┼──────────┤
│7   │E-2713 酸過熱器             │同上                │
├──┼──────────────┼──────────┤
│8   │E-2714 異丁烷汽提塔加熱器   │同上                │
├──┼──────────────┼──────────┤
│9   │E-2721主分餾塔進料循環由換熱│同上                │
│    │器                          │                    │
├──┼──────────────┼──────────┤
│10  │E-2722A 主分餾塔進料塔底油換│同上                │
│    │熱器                        │                    │
├──┼──────────────┼──────────┤
│11  │E-2722B 主分餾塔進料塔底油換│同上                │
│    │熱器                        │                    │
├──┼──────────────┼──────────┤
│12  │E-2723主分餾塔塔頂油冷凝器  │同上                │
├──┼──────────────┼──────────┤
│13  │E-2724烷化由泵浦沖洗油冷卻器│同上                │
├──┼──────────────┼──────────┤
│14  │E-2725異丁烷循環冷凝器      │同上                │
├──┼──────────────┼──────────┤
│15  │E-2726異丁烷循環再冷卻器    │同上                │
├──┼──────────────┼──────────┤
│16  │E-2731去丙烷進料塔底換熱器  │同上                │
├──┼──────────────┼──────────┤
│17  │E-2733去丙烷塔汽提塔塔頂油冷│同上                │
│    │凝器                        │                    │
├──┼──────────────┼──────────┤
│18  │E-2734去丙烷塔底部冷卻器    │同上                │
├──┼──────────────┼──────────┤
│19  │E-2736丙烷泵浦沖洗油冷卻器  │同上                │
├──┼──────────────┼──────────┤
│20  │E-2741丙烷除氟器進出口換熱器│同上                │
├──┼──────────────┼──────────┤
│21  │E-2742丙烷除氟器進料加熱器  │同上                │
├──┼──────────────┼──────────┤
│22  │E-2743丙烷冷凝器            │同上                │
├──┼──────────────┼──────────┤
│23  │E-2745A丁烷除氟器進料加熱器 │同上                │
├──┼──────────────┼──────────┤
│24  │E-2745B丁烷除氟器進料加熱器 │同上                │
├──┼──────────────┼──────────┤
│25  │E-2746A丁烷冷凝器           │同上                │
├──┼──────────────┼──────────┤
│26  │E-2746B丁烷冷凝器           │同上                │
├──┼──────────────┼──────────┤
│27  │E-2752輕烷化油冷卻器        │同上                │
├──┼──────────────┼──────────┤
│28  │E-2754重烷化油冷卻器        │同上                │
├──┼──────────────┼──────────┤
│29  │E-2744丙烷除氟器進料出口換熱│同上                │
│    │器                          │                    │
└──┴──────────────┴──────────┘
臺灣高等法院高雄分院97年度上字第61號
附表二（泵浦部分）
┌──┬──────────────┬──────────┐
│編號│現場標示名稱                │內容                │
├──┼──────────────┼──────────┤
│1   │P-2721A主分餾塔再沸器泵     │基座、馬達、泵浦    │
├──┼──────────────┼──────────┤
│2   │P-2721B主分餾塔再沸器泵     │同上                │
├──┼──────────────┼──────────┤
│3   │P-2751A烷化油分離塔再沸器泵 │同上                │
├──┼──────────────┼──────────┤
│4   │P-2751B烷化油分離塔再沸器泵 │同上                │
├──┼──────────────┼──────────┤
│5   │P-2713A 主分餾塔進料泵      │基座、泵浦          │
├──┼──────────────┼──────────┤
│6   │P-2713B 主分餾塔進料泵      │基座、泵浦          │
├──┼──────────────┼──────────┤
│7   │P-2753深井泵                │基座、馬達、泵浦    │
├──┼──────────────┼──────────┤
│8   │P-2712A酸再生泵             │同上                │
├──┼──────────────┼──────────┤
│9   │P-2712B酸再生泵             │同上                │
├──┼──────────────┼──────────┤
│10  │P-2722A主塔迴流泵           │同上                │
├──┼──────────────┼──────────┤
│11  │P-2722B主塔迴流泵           │同上                │
├──┼──────────────┼──────────┤
│12  │P-2731A去丙烷塔迴流泵       │同上                │
├──┼──────────────┼──────────┤
│13  │P-2731B去丙烷塔迴流泵       │同上                │
├──┼──────────────┼──────────┤
│14  │P-2752A烷化油分離塔迴流泵   │同上                │
├──┼──────────────┼──────────┤
│15  │P-2752B烷化油分離塔迴流泵   │同上                │
└──┴──────────────┴──────────┘
                                                      Ｆ


司法院資訊處製作；財團法人民間司法改革基金會備份。
